---
title: "Untitled"
author: "Renata Oliveira"
date: "01/03/2021"
output: html_document
---

```{r setup, include=FALSE}
knitr::opts_chunk$set(echo = TRUE)
```

# Bibliotecas

```{r}
library(tidyverse)
```


```{r}
ticdom_url <- "http://cetic.br/media/microdados/153/ticdom_2017_domicilios_base_de_microdados_v1.1.csv"

ticdom <- read_csv2(ticdom_url)
```

# Introdução ao pacote dplyr

## Renomeando variáveis

O primeiro argumento da função rename deve ser a base de dados cujos nomes das variáveis serão renomeados. Depois da primeira vírgula, inserimos todos as modificações de nomes, novamente separadas por vírgulas, e da seguinte maneira. Exemplo: nome_novo = nome_velho. Exemplo: nome_novo = Nome_Velho. Veja o exemplo, em que damos novos nomes às variáveis "A1_B" e "a2_qtd_note", respectivamte se há algum notebook no domicílio e quantos há.

```{r}
ticdom <- rename(ticdom, notebook = A1_B, notebook_n = a2_qtd_note)
```

Execute a mesma função com o operador `pipe` %>%.


## Selecionando colunas

Algumas colunas podem ser dispensáveis em nosso banco de dados a depender da análise. Por exemplo, pode ser que nos interessem apenas as variáveis que já renomeamos. Para selecionar um conjunto de variáveis, utilizaremos o segundo verbo do dplyr que aprenderemos: select

```{r}
ticdom <- dplyr::select(ticdom,
                 renda,
                 notebook_n,
                 desktop_n,
                 tablet_n,
                 internet,
                 tipo_conexao,
                 preco_internet,
                 estrato,
                 peso,
                 upa)
```

> Invista um pouco de tempo no aprendizado do operador pipe!

```{r}
ticdom <- ticdom_url %>% 
  read_csv2() %>% 
  rename(renda  = RENDA_FAMILIAR,
         notebook_n = a2_qtd_note,
         desktop_n = a2_qtd_desk,
         tablet_n = a2_qtd_tab,
         internet = A4,
         tipo_conexao = A7,
         preco_internet = A9,
         estrato = ESTRATO,
         peso = PESO,
         upa = UPA) %>% 
  dplyr::select(renda,
         notebook_n,
         desktop_n,
         tablet_n,
         internet,
         tipo_conexao,
         preco_internet,
         estrato,
         peso,
         upa)
```


## Transformando variáveis

Usaremos a função mutate para operar transformações nas variáveis existentes e criar variáveis novas. Há inúmeras transformações possíveis e elas lembram bastante as funções de outros softwares, como MS Excel. Vamos ver algumas das mais importantes.

Por exemplo, diversas variáveis na TICDOM, como as referentes às perguntas sobre quantidade de computadores e tables, têm os valores 999999999 para indicar que a pergunta não se aplica. Podemos transformar esses valores em 0, fazendo sua substituição:

```{r}
ticdom <- ticdom %>%
  mutate(notebook_n = replace(notebook_n, notebook_n == 999999999, 0),
         desktop_n = replace(desktop_n, desktop_n == 999999999, 0),
         tablet_n = replace(tablet_n, tablet_n == 999999999, 0))
```

Vamos agora aproveitar que temos as variáveis transformadas e criar uma nova, que representa a soma de todos os computadores e tablets de cada domicílio. Vamos dar a ela o nome 'devices_qtd' e, por utilizarmos um nome novo de variável, haverá uma nova coluna à direita dos dados.

```{r}
ticdom <- ticdom %>%
  mutate(devices_n = notebook_n + desktop_n + tablet_n)
```

## Filtrando linhas

Por vezes, queremos trabalhar apenas com um conjunto de linhas do nosso banco de dados. Por exemplo, se quisermos selecionar apenas os respondentes com renda familiar "De R$ 1.874,01 até R$ 2.811,00" (valor 3 na variável renda), utilizamos o verbo 'filter' com a condição desejada. Note que estamos criando um novo data frame que contém a seleção de linhas produzida:

```{r}
ticdom_renda3 <- ticdom %>% 
  filter(renda == 3)
```

## Pausa para operadores lógicos

Já apresentamos os operadores relativos às estatísticas descritivas básicas. Segue uma síntese: 

### Operadores aritméticos R

Operador | Descrição
---------|-----------
x + y |	Adição de x com y
x - y	| Subtração de y em x
x * y	| Multiplicação de x e y
x / y	| Divisão de x por y
xy ou x**y	| x elevado a y-ésima potência
x%%y	| Resto da divisão de x por y (módulo)
x%/%y	| Parte inteira da divisão de x por y

### Operadores de comparação no R

Operador	| Significado
----------|------------
==	| igual a
!=	| diferente de
\>	| maior que
<	| menor que
\>=	| maior ou igual a
<=	| menor ou igual a


> Os operadores de comparação sempre retornam um valor lógico TRUE ou FALSE.


### Operadores lógicos no R

Operador|Descrição|Explicação
--------|---------|----------
&|	AND lógico|	Versão vetorizada. Compara dois elementos do tipo vetor e retorna um vetor de TRUEs e FALSEs
&&	|AND lógico|	Versão não-vetorizada. Compara apenas o primeiro valor de cada vetor, retornando um valor lógico.
\|	|OR lógico| Versão vetorizada. Compara dois elementos do tipo vetor e retorna um vetor de TRUEs e FALSEs
\|\|	|OR lógico	|Versão não-vetorizada. Compara apenas o primeiro valor de cada vetor, retornando um valor lógico.
!	|NOT lógico|Negação lógica. Retorna um valor lógico único ou um vetor de TRUE / FALSE.
xor	|XOR	|Ou Exclusivo. Retorna valor lógico TRUE se ambos os valores de entrada forem diferentes entre si, e retorna FALSE se os valores forem iguais.

> Também conhecidos como operadores booleanos, permitem trabalhar com múltiplas condições relacionais na mesma expressão, e retornam valores lógicos verdadeiro ou falso.

### Algumas funções estatísticas para sumarização de dados

Funções | Descrição
--------|----------
`min()`| mínimo  
`max()`| máximo  
`range()`| amplitude   
`mean()`| média   
`sum()`| soma
`median()`| mediana
`sd()`| desvio-padrão
`IQR()`| intervalo interquantil
`quantile()`| quartis
`var()`| variância
`cor()`| correlação
`summary()`| métricas de sumarização
`rowMeans()`| média das linhas
`colMeans()`| média das colunas
`rowSums()`| soma das linhas
`colSums()`| soma das colunas

### Tratamento de dados omissos
O R permite que sejam armazenados, em vetores e data.frames, o valor `NA` (Not Available), que representa dados que ainda não são conhecidos. 


>`x == NA` trará sempre um resultado FALSE, mesmo que `x` não seja conhecido.

```{r}
library(tidyverse)
url_fake_data <- "https://raw.githubusercontent.com/leobarone/ifch_intro_r/master/data/fake_data.csv"
fake <- read_delim(url_fake_data, delim = ";", col_names = T)
```

